ACORDAO-COMPLETO-2319210

ACÓRDÃO 4781/2019 ATA 21/2019 - PRIMEIRA CÂMARA

VISTOS, relatados e discutidos estes autos de Tomada de Contas Especial instaurada pelo então Ministério da Integração Nacional, contra o Sr. Adriano Clementino dos Santos, ex-prefeito do Município de Barro Preto/BA (gestão 2009/2012) , ante a não apresentação da prestação de contas final do Convênio 726136/2009, tendo como objeto a construção do cais de contenção no Rio Boqueirão, 
ACORDAM os Ministros do Tribunal de Contas da União, reunidos em sessão de 1ª Câmara, ante as razões expostas pelo Relator, em:
9.1. com fundamento nos arts. 1º, inciso I, 16, inciso III, alínea "c", e §2º, b da Lei 8.443/1992 c/c os arts. 19 e 23, inciso III, da mesma Lei, e com arts. 1º, inciso I, 209, I, 210 e 214, inciso III, do Regimento Interno, julgar irregulares as contas do Sr. Adriano Clementino dos Santos (CPF XXX.936.445-XX) , ex-prefeito do Município de Barro Preto/BA (gestão 2009/2012) , condenando-o ao pagamento da quantia a seguir especificada, com a fixação do prazo de quinze dias, a contar da notificação, para comprovar, perante o Tribunal (art. 214, inciso III, alínea "a", do Regimento Interno) , o recolhimento da dívida aos cofres do Tesouro Nacional, atualizada monetariamente e acrescida dos juros de mora, calculados a partir da data discriminada, até a data do recolhimento, na forma prevista na legislação em vigor:
	VALOR ORIGINAL (R$) 
	DATA DA OCORRÊNCIA

	400.000,00
	26/10/2012

9.2. aplicar ao Sr. Adriano Clementino dos Santos (CPF XXX.936.445-XX) a multa prevista no art. 57 da Lei 8.443/1992, no valor de R$ 150.000,00, fixando-lhe o prazo de quinze dias, a contar da notificação, para que comprove perante esta Corte o recolhimento da mesma aos cofres do Tesouro Nacional;  
9.3. autorizar, desde logo, a cobrança judicial da dívida, nos termos do art. 28, inciso II, da Lei nº 8.443/1992, caso não atendida a notificação;
9.4. encaminhar cópia desta deliberação ao Procurador-Chefe da Procuradoria da República na Bahia, nos termos do § 3º do art. 16 da Lei 8.443/1992 c/c o § 7º do art. 209 do Regimento Interno do TCU, para adoção das medidas que entender cabíveis.

Tomada de Contas Especial instaurada ante a não apresentação da prestação de contas final de Convênio, tendo como objeto a construção do cais de contenção no Rio Boqueirão

Primeira Câmara

Prefeitura Municipal de Barro Preto.

3. Interessados/Responsáveis:
3.1. Interessado: Ministério da Integração Nacional (extinta) (03.353.358/0001-96)
3.2. Responsável: Adriano Clementino dos Santos (XXX.936.445-XX).

13.1. Ministros presentes: Walton Alencar Rodrigues (Presidente), Benjamin Zymler e Vital do Rêgo.
13.2. Ministro-Substituto convocado: Marcos Bemquerer Costa.
13.3. Ministro-Substituto presente: Augusto Sherman Cavalcanti (Relator).

ACORDAO-COMPLETO-2413229

Acórdão 6681/2020 - Primeira Câmara

AUGUSTO SHERMAN

Adoto, como relatório, parte da instrução elaborada por Auditora Federal lotada na Sec-BA (peça 42) , anuída pelos dirigentes daquela unidade (peças 43-44) , bem como o Parecer convergente do MP/TCU à peça 45: 
"INTRODUÇÃO
1.	Trata-se de Tomada de Contas Especial instaurado pelo Ministério da Integração Nacional, através de sua Secretaria Nacional de Defesa Civil - Sedec/MI, contra o Sr. Adriano Clementino dos Santos, exPrefeito do Município de Barro Preto/BA (gestão 2009/2012) , ante a não apresentação da prestação de contas final do Convênio 726136/2009-MI - Siconv 726136 (peça 1, p. 235-249) , tendo como objeto a construção do cais de contenção no Rio Boqueirão, naquele município.
HISTÓRICO
2. 	Os recursos previstos para a implementação do objeto avençado foram orçados em R$ 1.435.000,00, sendo R$ 35.000,00 de contrapartida do Convenente e R$ 1.400.000,00 a cargo do Concedente, liberados mediante as Ordens Bancárias abaixo listadas (peça 2, p. 38-40, 198-200 e 390-392) : 
	Número da OB
	Valor
	Data

	800769
	500.000,00
	31/12/2010

	800512
	500.000,00
	20/12/2011

	800350
	400.000,00
	26/10/2012

3. 	O referido ajuste vigeu no período de 15/1/2010 até 14/1/2011, com o prazo de mais 30 dias para apresentação da prestação de contas final, conforme previsto em suas Cláusulas Terceira e Nona, e foi prorrogado até 14/1/2012 e depois até 13/1/2013.
4. 	Em 20/5/2011, foi apresentada a prestação de contas referente à 1ª parcela do Convênio em foco (peça 2, p. 54-152) , que mereceu do órgão repassador recomendação pela aprovação da mesma e liberação da 2ª parcela, consoante Parecer Financeiro 611/2011/DAN/CAPC/CGCONV/DGI/Secex/MI (peça 2, p. 176-180) .
5.	Vale registrar que, em 10/10/2011, houve inspeção in loco no município, tendo sido atestada a execução de 40% das obras, conforme Relatório de Inspeção Técnica 86/2011-ASR (peça 2, p. 160-168) .
6. 	Em 30/3/2012, foi apresentada a prestação de contas referente à 2º parcela (peça 2, p. 222-356) , que também mereceu recomendação pela aprovação e liberação da última parcela, através do Parecer Financeiro 295/2012/CAPC/CGCONV/DGI/Secex/MI (peça 2, p. 374-377) . 
7.	Ante a não apresentação da prestação de contas da 3ª e última parcela, foi expedido o Ofício 171/2013/DGI/Secex/MI, solicitando da Prefeitura de Barro Preto/BA, já sob nova gestão, o envio da aludida prestação de contas, sob pena de inscrição no Cadin e instauração de tomada de contas especial (peça 3, p. 14/22) .
8. 	A Prefeita que o sucedeu, Srª Jaqueline Reis da Mota, informou, mediante expediente datado de 11/6/2013 (peça 3, p. 52-126) , que não foi possível apresentá-la tendo em vista que não foram localizados na prefeitura, nem passados pelo corpo administrativo anterior, os documentos necessários para a composição das contas, e que, apesar das tentativas do grupo da nova gestão, não houve transição de governo, tendo sido constatada, após sua posse, uma ausência total de documentos, inclusive aqueles relativos às licitações, além de notas ficais, notas de empenho, etc.
9.	Informou ainda que foram cadastrados no Siconv pagamentos à empresa CENNEG Construtora e Serviços Ltda. no montante de R$ 1.000.000,00, bem como um depósito de R$ 35.000,00 a título de contrapartida, estando ali consignado o desembolso, pelo convenente, de R$ 1.400.000,00, havendo assim uma diferença de R$ 435.000,00, porém não teriam sido localizados os documentos pertinentes a tais pagamentos no Siconv. Também solicitou orientação quanto aos saldos remanescentes identificados na conta corrente e de investimento do Convênio, nos valores de R$ 510,05 e R$ 15.004,89, respectivamente, não tendo sido localizados nos autos, porém, manifestação das áreas técnicas do MI com relação ao assunto. 
10. 	Foram anexadas, no mencionado expediente, cópias da queixa-crime e da Certidão de Registro de Queixas 01/2010, da Delegacia de Polícia Civil em Barro Preto/BA, e o Termo de Declaração junto à 8ª Promotoria de Justiça da Comarca de Itabuna/BA, apresentadas pela Prefeitura Municipal de Barro Preto/BA contra o exprefeito, ante a ausência total de documentos e alguns bens quando da transição de governo.
11. 	Notificado a apresentar a prestação de contas final do Convênio em foco ou devolver os valores repassados, sob pena de inscrição no Cadin e instauração de TCE, mediante Ofício 787/2013/DGI/Secex/MI, o exgestor não se manifestou, apesar de ter recebido a aludida correspondência em 1/8/2013 (peça 3, p. 136-146) .
12. 	Foi então emitido o Parecer Financeiro 052/2014/DTCE/CDTCE/CGCONV/DGI/Secex/MI (peça 3, p. 152-156) , recomendando a instauração de tomada de contas especial pelo valor total repassado, tornando sem efeito os pareceres financeiros anteriores, que aprovaram as prestações de contas referentes às primeiras parcelas, tendo sido finalmente instaurada a devida Tomada de Contas Especial, conforme Relatório 017/2015 (peça 3, p. 181-195) .
13.	O Relatório e o Certificado de Auditoria do Controle Interno 959/2015 concluíram pela irregularidade das contas do Sr. Adriano Clementino dos Santos, e o Ministro da Integração Nacional atestou haver tomado conhecimento dessa conclusão (peça 3, p. 207-219) , estando presentes nos autos todos os elementos relacionados na IN TCU 71/2012.
Instrução preliminar
14. 	No âmbito deste Tribunal, o processo foi instruído com proposta de citação do responsável e, com a concordância do corpo diretivo da Secex/BA, foi promovida a aludida citação mediante Ofício 2945/2015-TCU/Secex/BA (peças 5 a 9) .
15.	Em resposta, o exPrefeito apresentou as alegações de defesa abaixo sintetizadas, constantes da peça 11:
	a) desde 2013 já não possuía qualquer ingerência na gestão da Prefeitura Municipal de Barro Preto/BA, pois a Prefeita que o sucedeu, Srª Jaqueline Reis da Motta, era sua adversária política e não permitia nem disponibilizava quaisquer meios de acesso a documentos referentes ao exercício em que ele era o gestor;
	b) as prestações de contas referentes às duas primeiras parcelas liberadas foram aprovadas pelo Ministério da Integração Nacional, que inclusive realizou uma inspeção in loco em 10/10/2011, tendo atestado que as obras se encontravam em andamento, com 40% do total já executadas;
	c) informou que juntaria fotografias demonstrando a conclusão da obra referente ao Convênio em foco, a qual tratou-se de uma obra de utilidade pública, uma vez que a população ribeirinha vinha, há anos, sofrendo com as enchentes do Rio Boqueirão, tendo sido cumpridas várias exigências técnicas de natureza ambiental, com a ciência do Ministério Público estadual e autorização do INGÁ - Instituto Nacional de Gestão de Águas e Clima, vinculado ao INEMA, órgão estadual, conforme publicações no Diário Oficial do Estado da Bahia, cujas cópias anexou.
16.	Encaminhou, a título de comprovação do alegado, cronograma Físico-Financeiro, Planilha de Cálculos e Planilha Orçamentária, conciliação e extratos bancários e listagem de despesas pagas, no montante de R$ 917.263,72, tudo relativo ao período de 1/1/2012 a 31/12/2012 (peça 11, p. 7-25) .
17.	Com isso, foi efetuada a análise dos argumentos apresentados pelo responsável, nos termos contidos à peça 13. Na ocasião, considerou-se que os elementos apresentados não eram suficientes para sanar as irregularidades imputadas, vez que não permitia estabelecer o nexo causal entre os recursos públicos liberados e as despesas pagas. 
18.	Porém, apesar dessas deficiências documentais, a instrução considerou pertinente os argumentos de que as duas primeiras prestações de contas foram aprovadas pelo Ministério da Integração Nacional e de que na vistoria após o uso da primeira parcela fora observado o regular andamento das obras. Dessa forma, propôs impugnar somente a quantia referente à terceira parcela do repasse, cuja prestação de contas não foi devidamente apresentada.
19.	Foi proposto, assim, que as contas fossem julgadas irregulares, a imputação do débito e a cominação de multa prevista no art. 57 da Lei 8.443/92 ao responsável. A proposta teve a anuência do corpo diretivo da Secex/BA (peças 14 e 15) .
Parecer do Ministério Público junto ao TCU
18.	Por seu turno, o Exmº Sr. Paulo Soares Bugarin, Procurador-Geral junto ao Tribunal, em seu parecer inserto à peça 16, concordou com a Unidade instrutiva, considerando que a defesa foi incapaz de elidir a irregularidade ou a responsabilidade do exmandatário municipal. Contudo, divergiu quanto à imposição de débito parcial.
19.	Argumentou o Sr. Procurador-Geral que não havia evidências de que as obras parcialmente executada, quando os serviços realizados seriam passíveis de aproveitamento. Em razão disso, pugnou pela condenação em débito do responsável pela totalidade dos recursos repassados.
Despacho do Ministro-Relator
20.	Já o Exmº Sr. Ministro-Relator Augusto Sherman Cavalcanti, em Despacho de 10/10/2017 (peça 17) , considerou que o fato de que 40% das obras terem sido realizadas impediria que se imputasse débito pelo valor total repassado, salvo se avaliado que a obra não poderia ser aproveitada.
21.	Considerou, porém, que as informações relacionadas ao percentual da obra efetivamente realizado, à vinculação entre os recursos repassados e as parcelas de obras realizadas e à possibilidade de seu aproveitamento se concluídas seriam essenciais para o julgamento de mérito da presente TCE. Com isso, determinou a adoção das seguintes medidas:
	a) encaminhar diligência à prefeitura e à câmara municipal solicitando informar o estágio de execução da obra e as possibilidades de aproveitamento da parte executada, encaminhando fotos se possível;
	b) encaminhar diligência ao órgão repassador, que havia aprovado as prestações de contas das duas primeiras parcelas, solicitando informações acerca das razões da aprovação da prestação de contas da segunda parcela e sobre a possibilidade de aproveitamento das obras, conforme vistoriadas in loco em relação à primeira parcela;
	c) analisar se a documentação existente permite vincular as parcelas de obras realizadas aos recursos transferidos ao abrigo do convênio sob análise; e 
	d) encaminhar diligência à 8ª Promotoria de Justiça da Comarca de Itabuna/BA solicitando informações acerca do resultado de eventuais investigações realizadas por aquele órgão.
Novas diligências saneadoras
22.	Assim, em cumprimento ao Despacho ministerial foram expedidas os seguintes ofícios de diligências:
	a) Ofício 2260/2017-TCU/Secex/BA, endereçado à Prefeitura Municipal de Barro Preto/BA, representada pela atual gestora, Srª Ana Paula Silva Simões, ali recebido em 28/8/2017 (peças 18 e 23) ;
	b) Ofício 2261/2017-TCU/Secex/BA, ao Secretário-Executivo do Ministério da Integração Nacional, Sr. Mário Ramos Ribeiro, recebido em 24/8/2017 (peças 21 e 28) ;
	c) Ofício 2262/2017-TCU/Secex/BA, ao Presidente da Câmara Municipal de Barro Preto/BA, Sr. Juraci Dias de Jesus, recebido em 28/8/2017 (peças 19 e 22) ;
	d) Ofício 2263/2017-TCU/Secex/BA, à Promotora da 8ª Promotoria de Justiça da Comarca de Itabuna/BA, Srª Renata Caldas Lazzarini, recebido em 30/8/2017 (peças 20 e 33) .
EXAME TÉCNICO
Respostas às diligências
23.	Em atendimento ao Ofício 2263/2017, a Exma. Srª Promotora de Justiça informou ter encaminhado o expediente do TCU para a 3ª Promotoria de Justiça de Itabuna, que possui "atribuição para atuação em moralidade administrativa e patrimônio público", tendo o Promotor titular encaminhado, por sua vez, "certidão exarada pelo servidor Caiomar Nascimento de Souza", afirmando, em síntese, que nada encontrou com relação "a procedimentos instaurados em razão da não prestação de contas final do Convênio 726136/2009-MI..." (peças 24 e 25) .
24.	Já o Presidente da Câmara Municipal de Barro Preto/BA informou que a construção do cais era executada pela prefeitura, a quem cabia a prestação de contas sendo que ele "era apenas Presidente do Poder Legislativo Municipal no biênio 2015-2016". Acrescentou que nesse período não tramitou pela Câmara Municipal quaisquer documentos referentes à prestação de contas do Convênio. Assim, não teria como informar qual o real estágio de execução da obra e as possibilidades de aproveitamento da parte executada, até porque não tem mais qualquer vínculo com o referido município (peças 26 a 27) .
25.	Por seu turno, a atual Prefeita de Barro Preto/BA informou que a obra está concluída desde 2012, podendo ser 50% aproveitada, em razão de "ações equivocadas da gestão municipal de Barro Preto no período de 2015", que comprometeram sua estabilidade.
26.	Esclareceu que uma máquina retroescavadeira hidráulica retirou o solo na base do cais, causando "uma instabilidade na alvenaria de pedra argamassada, deixando o cais totalmente vulnerável às ações das forças atuantes de flexão, provocando vários danos à estrutura e até mesmo rompimentos em vários pontos do cais", sendo alguns irreparáveis, "restando apenas a demolição e reconstrução dessas áreas afetadas", conforme demonstram as fotografias anexadas (peça 29) .
27.	Por fim, o Ministério da Integração Nacional encaminhou o Ofício 304/AECI/MI, com o Relatório de Visita Técnica 154/2017/DPM/CGPP/DPP/SEDEC, ratificado por meio dos Despachos DPM 0681637 e DPP n. 0685333, no qual a área técnica da Secretaria Nacional de Proteção e Defesa Civil/MI, por meio de inspeção in loco, apresenta a análise acerca da obra, bem como a Nota Técnica 182/2017/CGPC, relativa à motivação que lastreou a liberação da segunda parcela (peça 39) .
28.	Consoante mencionado Relatório (peça 39, p. 7-12) , a vistoria foi realizada em 26/10/2017, acompanhada pelo Secretário Municipal de Infraestrutura e por uma engenheira civil que compõe a atual equipe da Prefeitura de Barro Preto/BA, com registro fotográfico e realização de consultas informais com moradores locais para checagem da funcionalidade da obra, tendo sido verificado que a mesma foi concluída e atendeu ao seu objetivo, apesar de apresentar sinais de degradação em função da ausência de manutenção e/ou manutenção inadequada.
29.	Constatou-se que foi construído um muro de contenção, com 903 metros, ao longo de um curso d'água denominado Boqueirão, sendo que toda a extensão deste muro está protegida por uma calçada com 1,20 m de largura, em conformidade com o projeto, verificando-se, no entanto, que muitos trechos já apresentavam degradação, desgaste e invasão de gramíneas; além disso, observou-se a presença de drenos em tubo de PVC de 50 mm a cada 0,50 metros ao longo da extensão do muro, também em conformidade com o previsto no projeto.
30.	Consta ainda no Relatório que em 2015 e 2016 foi realizada uma tentativa de desobstrução do córrego, quando foram posicionados caminhões com pá escavadeira em cima do muro, causando quedas, pois o mesmo não foi construído para suportar tal peso, tendo a equipe da atual prefeitura informado que tomará providências para a recuperação destes pontos.
31.	Ao final, ressaltou que, conforme informações locais, além da função de evitar o transbordamento do rio a calçada foi muito utilizada para caminhadas pela população, tendo essa utilização diminuído de intensidade em função da queda de algumas partes, tendo sido possível, porém, "constatar a presença de alguns cidadãos caminhando sobre a mesma".
Análise das informações encaminhadas
32.	Vê-se, pois, que as informações prestadas pelo órgão repassador e pela Prefeitura de Barro Preto/BA se complementam e demonstram que a obra foi efetivamente concluída e que pode ser aproveitada, tendo os problemas ocorridos a partir de 2015, depois da gestão do Sr. Adriano Clementino dos Santos.
33.	Quanto à prestação de contas dos recursos, já havia sido constatado, como dito em vários momentos nos autos e na presente instrução, que a documentação referente às duas primeiras parcelas demonstrava o nexo causal entre os mesmos e as despesas efetuadas, conforme as Notas Fiscais 349, 359 e 365, de 7/2/2011, 29/3/2011 e 29/4/2011, e 452, 453 e 454, de 23/1/2012, 9/2/2012 e 27/2/2012 (peça 2, p. 142, 146, 150, 318, 328 e 338) , emitidas pela empresa CENNEG Construtora e Serviços Ltda., as Relações de Pagamento (peça 2, p. 92 e 258) e os extratos bancários (peça 2, p. 96-104 e 262-292) .
34.	Por outro lado, relativamente à terceira e última parcela, transferida em 26/10/2012, o prazo para sua apresentação perante o MI, em 13/1/2013, recaía na gestão da prefeita que o sucedeu, Srª Jaqueline Reis da Mota, que, como dito nos itens 8 e 9 desta instrução, alegou que não foi possível apresentá-la por não terem localizados na prefeitura, nem passados pelo corpo administrativo anterior, os documentos necessários para a composição das contas, tendo ingressado na Justiça contra o seu antecessor.
35.	A propósito, quando ele apresentou suas alegações de defesa perante este Tribunal, encaminhou, a título de comprovação, cronograma físico-financeiro, planilha de cálculos e planilha orçamentária, conciliação, extratos bancários e listagem de despesas pagas, no montante de R$ 917.263,72, tudo relativo ao período de 1/1/2012 a 31/12/2012 (peça 11, p. 7-25) , porém, embora estivessem ali indicados os números das notas fiscais emitidas naquele exercício, tais documentos não foram anexados, razão por que propôs-se, naquela oportunidade, a rejeição de tais alegações de defesa, com o consequente julgamento de suas contas como irregulares e a imputação do débito no valor correspondente à última parcela.
36.	Agora, após todas as diligências, ficou assente, de fato, que a obra foi realizada, porém continua ausente nos autos a comprovação dos gastos (notas fiscais, cópia de cheques, extrato bancário) do período entre 26/10/2012 (data da liberação da última parcela) a 31/12/2012.
37.	Registre-se que, na peça 3, p. 62, há uma página do extrato de 31/12/2012 com apenas R$ 510,05 de saldo bancário, demonstrando que o recurso foi gasto na gestão do responsável, Sr. Adriano Clementino dos Santos, devendo, portanto, deve ser mantida a proposta de mérito anterior.
CONCLUSÃO
38.	Após analisar os argumentos apresentados pelo Sr. Adriano Clementino dos Santos, em conjunto com as informações/documentos posteriormente trazidos pela atual administração do Município de Barro Preto/BA e do órgão repassador dos recursos, constata-se que suas alegações de defesa são insuficientes para elidir o débito que lhe foi imposto. 
39.	Com isso, o julgamento de suas contas deve ser pela irregularidade, com a imputação de parte do débito, atualizado e acrescido dos juros de mora, nos termos dos arts. 1º, inciso I, 16, inciso III, alínea "c", e 19, caput, da Lei 8.443/1992, bem como da multa prevista no art. 57 do referido diploma legal, tendo em vista que não há nos autos elementos que comprovem sua boa-fé, como relatado nos itens 32 a 37 acima.
INFORMAÇÕES ADICIONAIS
40.	Em atendimento ao quanto disposto no item 9.6.3 do Acórdão 2833/2016-TCU-Plenário, ressalta-se que o valor do dano ao erário, atualizado até 13/3/2018, é de R$ 560.240,00 (peça 40) , enquanto que esse valor atualizado e com a incidência de juros de mora é de R$ 626.808,64 (peça 41) .
PROPOSTA DE ENCAMINHAMENTO
41.	Diante do exposto, submetemos os autos à consideração superior, propondo ao Tribunal:
	a) com fundamento nos arts. 1º, inciso I, 16, inciso III, alínea "c", e § 2º, b da Lei 8.443/1992 c/c os arts. 19 e 23, inciso III, da mesma lei, e com arts. 1º, inciso I, 209, I, 210 e 214, inciso III, do Regimento Interno, que sejam julgadas irregulares as contas do Sr. Adriano Clementino dos Santos (CPF XXX.936.445-XX) , exPrefeito do Município de Barro Preto/BA (gestão 2009/2012) , condenando-o ao pagamento da quantia a seguir especificada, com a fixação do prazo de quinze dias, a contar da notificação, para que comprove, perante este Tribunal (art. 214, inciso III, alínea "a", do Regimento Interno) , o recolhimento da dívida aos cofres do Tesouro Nacional, atualizada monetariamente e acrescida dos juros de mora, calculados a partir da data discriminada, até a data do recolhimento, na forma prevista na legislação em vigor.
	VALOR ORIGINAL (R$) 
	DATA DA OCORRÊNCIA

	400.000,00
	26/10/2012

	c) aplicar ao Sr. Adriano Clementino dos Santos (CPF XXX.936.445-XX) a multa prevista no art. 57 da Lei 8.443/1992, fixando-lhe o prazo de quinze dias, a contar da notificação, para que comprove perante esta Corte o recolhimento da mesma aos cofres do Tesouro Nacional; 
	d) autorizar, desde logo, a cobrança judicial da dívida, nos termos do art. 28, inciso II, da Lei 8.443/1992, caso não atendida a notificação;
e) encaminhar cópia da deliberação que vier a ser proferida, bem como do relatório e do voto que a fundamentarem, ao Procurador-Chefe da Procuradoria da República na Bahia, nos termos do § 3º do art. 16 da Lei 8.443/1992 c/c o § 7º do art. 209 do Regimento Interno do TCU, para adoção das medidas que entender cabíveis.".
II
2.	Adiante o Parecer do MP/TCU (peça 45) :
"Cuidam os autos de tomada de contas especial instaurada pelo Ministério da Integração Nacional (MI) em desfavor do Sr. Adriano Clementino dos Santos, exPrefeito de Barro Preto/BA, em razão da não apresentação da prestação de contas final relativa ao Convênio 726136/2009, cujo objeto era a construção de cais de contenção no rio Boqueirão, naquele município.
2.	O processo retorna ao MP/TCU após a adoção de medidas saneadoras pela unidade técnica, a requerimento de Vossa Excelência (peça 17) . As providências constituíram-se de diligências à prefeitura, à Câmara Municipal, ao órgão repassador e à Promotoria de Justiça, visando, em conjunto, obter informações relativas ao percentual efetivamente realizado da obra, à vinculação entre os recursos repassados e os serviços realizados, bem como à possibilidade de aproveitamento da parcela executada.
3.	Em pronunciamento anterior (peça 16) , manifestei concordância parcial com o encaminhamento proposto pela unidade instrutora, divergindo no que concerne à quantificação do dano. A situação relatada nos autos correspondia à inexecução parcial de uma obra de contenção de cheias. A informação disponível acerca da execução física do objeto reportava-se à prestação de contas parcial da primeira fração das transferências e indicava o atingimento de somente 40% do projetado. Inexistiam dados relativos ao aproveitamento dessa parcela de obra executada, a qual, se houvesse permanecido nesse patamar, provavelmente implicaria no completo desatendimento dos objetivos pretendidos, além de restar fisicamente suscetível de total deterioração. Esse motivo levou-me a propor a imputação de débito equivalente ao montante integral dos repasses, mesmo que a ausência de comprovação do nexo entre os recursos federais e os serviços executados maculasse apenas a terceira cota das transferências.
4.	Nesta assentada, a Secex/BA reitera sua proposta de impugnação exclusivamente das despesas efetuadas com a terceira parcela dos repasses, em razão da insuficiência de demonstração do vínculo entre os valores federais e os serviços realizados. O acolhimento quanto ao aproveitamento das obras, desta feita, lastreia-se em relatório de vistoria in loco empreendida pelo órgão concedente após instigado pela diligência do TCU.
5.	De acordo com o Relatório de Visita Técnica 154/2017/DPM/CGPP (SEDEC) /DPP/SEDEC (peça 39, p. 7-12) , em que são apresentados os resultados da vistoria realizada em 26/10/2017, a obra foi satisfatoriamente concluída, em conformidade com o plano de trabalho do convênio. A funcionalidade foi devidamente atestada, podendo-se afirmar que a finalidade do instrumento de repasse foi atingida. Segundo relatado, alguns trechos do muro de arrimo sofreram avarias, porém ocorridas após encerrado o convênio e em decorrência de fatores externos, o que não macula a execução das obras.
6.	Tendo em vista que agora se encontra nos autos a demonstração de que a construção do muro de contenção objeto do convênio foi devidamente concluída, esvai-se a impugnação do valor total repassado nos termos anteriormente defendidos por este parquet. Torna-se insubsistente a dúvida quanto ao aproveitamento da parcela executada, já que o objeto foi integralmente erguido e se mostra funcional.
7.	Persiste a pendência, então, somente no que concerne à comprovação do vínculo entre as despesas efetuadas com os recursos da terceira parcela de repasses e os serviços executados. Dessa forma, a irregularidade configurada pela ausência de comprovação do bom e regular uso dos recursos públicos conduz à imputação de débito no valor dessa última fração.
8.	Ante o exposto, este representante do Ministério Público de Contas manifesta concordância com o encaminhamento proposto pela unidade técnica (peça 42) , no sentido de julgar irregulares as contas do Sr. Adriano Clementino dos Santos, condená-lo ao recolhimento de débito no valor histórico de R$ 400.000,00 e sancioná-lo com multa proporcional ao dano.".
É o relatório.

não há

Subprocurador-Geral Paulo Soares Bugarin.

TOMADA DE CONTAS ESPECIAL. NÃO APRESENTAÇÃO DAS CONTAS DA ÚLTIMA PARCELA. CITAÇÃO. REJEIÇÃO DAS ALEGAÇÕES DE DEFESA. AUSÊNCIA DE NEXO DE CAUSALIDADE. CONTAS IRREGULARES. DÉBITO. MULTA. REMESSA AO MPU.

TOMADA DE CONTAS ESPECIAL (TCE)

Secretaria de Controle Externo de Tomada de Contas Especial (SecexTCE).

Em exame tomada de contas especial instaurada pelo Ministério da Integração Nacional (MI) em desfavor do Sr. Adriano Clementino dos Santos, ex-prefeito de Barro Preto/BA (gestão 2009/2012) , em razão da não apresentação da prestação de contas final relativa ao Convênio nº 726136/2009, cujo objeto era a construção de cais de contenção no rio Boqueirão, naquele Município.
Os recursos previstos para a implementação do objeto avençado foram orçados em R$ 1.435.000,00, sendo R$ 1.400.000,00 a cargo do concedente, os quais foram integralmente liberados, mediante três ordens bancárias, nos anos de 2010, 2011 e 2012 (peça 2, p. 38-40, 198-200 e 390-392) .
O referido ajuste vigeu no período de 15/1/2010 até 13/1/2013, com prazo de mais trinta dias para apresentação da prestação de contas final. 
Ante a não apresentação da prestação de contas referente à terceira e última parcela, após notificação realizada à Prefeitura Municipal de Barro Preto/BA e ao prefeito na gestão 2009/2012, foi instaurada a presente tomada de contas especial.
Em exame preliminar, a unidade técnica promoveu a citação do então prefeito, Sr. Adriano Clementino dos Santos (peça 8) , o qual apresentou as alegações de defesa à peça 11. Após exame, a Sec-BA propôs (peças 13-15) a rejeição da defesa apresentada, o julgamento pela irregularidade das contas e a imputação do débito relativo à primeira parcela repassada (R$ 400 mil) , em razão da ausência de nexo causal entre os recursos públicos liberados e as despesas pagas.
Por ocasião do Despacho de peça 17, considerando a divergência suscitada pelo MP/TCU (peça 16) , restituí o feito à unidade técnica, a fim de que fossem juntados e analisados elementos essenciais ao deslinde do presente feito, especialmente quanto ao aproveitamento funcional da parcela da obra em relação a qual havia comprovação de execução física.
Após a realização de quatro diligências (peças 18-23, 28 e 33) , a Sec-BA, em sua derradeira instrução, mantém a proposta de encaminhamento anterior, a qual contou com a anuência do Parquet (peça 45) .
Endosso o mencionado encaminhamento, incorporando a respectiva análise às minhas razões de decidir, sem prejuízo de tecer as considerações que se seguem.
As diligências realizadas junto à Prefeitura, à Câmara Municipal, ao órgão repassador e à Promotoria de Justiça objetivaram obter informações relativas ao percentual efetivamente realizado da obra, à vinculação entre os recursos repassados e os serviços realizados e à possibilidade de aproveitamento da parcela executada da obra.
De acordo sobretudo com o Relatório de Visita Técnica 154/2017/DPM/CGPP (SEDEC) /DPP/SEDEC (peça 39, p. 7-12) , elaborado mediante vistoria in loco realizada após diligência desta Corte, a obra teria sido satisfatoriamente concluída, em conformidade com o plano de trabalho do convênio, com ateste da funcionalidade da obra.  
Assim, restou evidenciada a construção de muro de contenção, com 903 metros, ao longo de um curso d'água denominado Boqueirão, sendo que a extensão do muro estaria protegida por calçada com 1,20 m de largura, em conformidade com o projeto. A despeito da degradação, desgaste e invasão de gramíneas, em muitos trechos, era possível constatar a funcionalidade da obra. 
A despeito de comprovada a execução física do objeto avençado, permanece pendente a comprovação do nexo de causalidade relativamente à última parcela da obra. 
Consoante aduz a unidade técnica, a documentação referente às duas primeiras parcelas, a qual inclui as Notas Fiscais 349, 359 e 365, de 7/2/2011, 29/3/2011 e 29/4/2011, e 452, 453 e 454, de 23/1/2012, 9/2/2012 e 27/2/2012 (peça 2, p. 142, 146, 150, 318, 328 e 338) , emitidas pela empresa CENNEG Construtora e Serviços Ltda., as Relações de Pagamento (peça 2, p. 92 e 258) e os extratos bancários (peça 2, p. 96-104 e 262-292) são capazes de demonstrar o nexo causal entre os valores repassados e as despesas efetuadas.
Quanto à terceira parcela, por outro lado, os documentos apresentados, inclusive a esta Corte (peça 11) , são incapazes de atestar o necessário vínculo causal com as despesas realizadas. Embora os documentos constantes dos autos indiquem os números das notas fiscais emitidas em 2012, os referidos expedientes fiscais não se encontram juntados a estes autos.
Com efeito, manifesto minha concordância com o encaminhamento instrutório (peça 42) , anuído pelo Parquet especial (peça 45) , no sentido de julgar irregulares as contas do Sr. Adriano Clementino dos Santos, condená-lo ao recolhimento de débito no valor histórico de R$ 400.000,00 e sancioná-lo com a multa estatuída no art. 57 da Lei Orgânica.
Ante o exposto, manifesto-me por que o Tribunal aprove o acórdão que ora submeto à deliberação deste Colegiado.
TCU, Sala das Sessões Ministro Luciano Brandão Alves de Souza, em 25 de junho de 2019.
AUGUSTO SHERMAN CAVALCANTI 
Relator